臺灣高等法院刑事判決
110年度上易字第177號
上  訴  人  臺灣臺北地方檢察署檢察官
被      告  王青島


選任辯護人  方興中律師
            廖偉真律師
上列上訴人因侵占案件，不服臺灣臺北地方法院109年度審易字
第1696號，中華民國109年11月30日第一審判決（起訴案號：臺
灣臺北地方檢察署109年度偵字第13769號），提起上訴，本院判
決如下：
    主  文
上訴駁回。
    理  由
一、公訴意旨略以：被告甲○○於民國109年4月24日下午5時7分許
    ，在臺北市大安區師大路80巷內之公園旁，拾獲乙○○遺忘在
    該處之黑色隨身包1個(內含錄音筆1支、傳輸線1條等物，價
    值共計新臺幣1,510元)後，竟意圖自己不法之所有，基於侵
    占之犯意，將該黑色隨身包予以侵占入己。經警調閱監視器
    畫面後，始循線查悉上情。因認被告涉犯刑法第337條之侵
    占遺失物罪嫌云云。
二、按犯罪事實應依證據認定之，無證據不得認定犯罪事實。不
    能證明被告犯罪者，應諭知無罪之判決，刑事訴訟法第154
    條第2 項、第301 條第1 項分別定有明文。又認定不利於被
    告之事實，須依積極證據，苟積極證據不足為不利於被告事
    實之認定時，即應為有利於被告之認定，更不必有何有利之
    證據。再犯罪事實之認定，應憑真實之證據，倘證據是否真
    實尚欠明確，自難以擬制推測之方式，為其判斷之基礎。刑
    事訴訟上證明之資料，無論為直接或間接證據，均須達於通
    常一般之人均不致有所懷疑，而得確信其為真實之程度，始
    得據為有罪之認定，若其關於被告是否犯罪之證明未能達此
    程度，而有合理懷疑之存在，致使無從形成有罪之確信，根
    據「罪證有疑，利於被告」之證據法則，即不得遽為不利被
    告之認定（最高法院30年上字第816 號、53年台上字第656
    號、76年台上字第4986號判例意旨參照）。
三、檢察官認被告涉有侵占遺失物犯嫌，係以被告之供述、證人
    即告訴人乙○○之證述、監視錄影光碟暨翻拍照片等，為主要
    論據。訊據被告堅詞否認有何侵占遺失物犯行，辯稱：我在
    上開地點看到1個黑色隨身包掉在地上，怕被往來行人、腳
    踏車踩、壓到，就拿到前方約1公尺處行人穿越號誌燈桿控
    制鈕的盒子上，使失主易於尋回等語。
四、經查：
　㈠被告於109年4月24日下午5時7分許，在臺北市大安區師大路8
    0巷公園旁人行道上，拾獲黑色隨身包1個之事實，業據被告
    於警詢、檢察官訊問、原審及本院審理時供述在卷（臺灣臺
    北地方檢察署109年度偵字第13769號偵查卷宗【下稱偵卷】
    第7至9、58、59頁、原審卷第42頁、本院卷第55頁），且有
    監視錄影畫面翻拍照片8張附卷可資佐證（偵卷第15、17頁
    ）；而該黑色隨身包內裝有錄音筆1支、傳輸線1條，為告訴
    人所有，於同日下午5時5分許，在上開地點不慎遺失等情，
    則據證人即告訴人於警詢、檢察官訊問時證述綦詳（偵卷第
    11至13、58、59頁）。復經原審勘驗前開地點對街商店監視
    錄影光碟結果，告訴人於109年4月24日下午5時5分34秒許，
    在臺北市大安區師大路86巷至80巷間之公園旁人行道上（近
    師大路80巷與師大路交岔路口處）整理手提袋時，不慎將黑
    色隨身包1個條）遺落在該處人行道上，告訴人未發現此情
    ，於5時5分41秒離開該處，並於5時5分52秒步行移動至師大
    路邊停放之某機車旁翻找手提袋內物品，未久被告偕同其孫
    於5時6分56秒步行經過告訴人遺落黑色隨身包之位置，被告
    停下腳步、彎腰伸出右手疑似撿拾地上某物，此觀原審勘驗
    筆錄及擷取圖片即明（原審第69頁、83至89頁），審酌告訴
    人遺落黑色隨身包與被告彎腰撿拾物品之位置一致，足認被
    告確實拾獲告訴人遺落之黑色隨身包。
　㈡惟刑法侵占遺失物罪，以行為人主觀上有為自己或第三人不
    法所有之意圖，客觀上有將他人遺失物、漂流物或其他離本
    人所持有之物移置自己實力支配之行為，始足該當。原審勘
    驗前開地點對街商店監視錄影光碟顯示，被告於5時6分56秒
    彎腰以右手拾起物品站立後，即將持有該物品之右手半舉在
    胸前（清楚畫面見偵卷第17頁監視錄影翻拍照片），並保持
    半舉右手姿勢步行至前方約1公尺處行人穿越號誌燈桿，在
    該處停止約7秒，其右手位置適在該行人穿越號誌燈桿之行
    人控制盒上，過程中未見有放下右手或插入口袋之動作，迄
    5時7分17秒才放下右手，旋轉頭朝站立其左方之幼童狀似說
    話，二人即繼續往前直行穿越師大路80巷交岔路口（原審卷
    第95至103頁）。前開監視器畫面固因解析度不足，無法精
    確辨識被告之右手動作，然該號誌燈桿行人控制盒位置約在
    被告胸前（偵卷第39頁照片），與被告當時半舉右手之高度
    一致（偵卷第17頁），且被告在該行人穿越號誌燈桿處停止
    時，係極為接近、並且正對、直面該號誌燈桿而立，右手半
    舉達相當時間（原審卷第97頁），若非是為「對號誌燈桿進
    行某種動作」，殊難想像一般人（即便是在停等紅燈）會有
    以如此貼近之距離、正面面對號誌燈桿、站立良久之舉動，
    遑論自被告彎腰拾物、停留、轉頭等待孫子乃至繼續前行，
    期間師大路直行車流不斷，並無任何車輛進出師大路80巷，
    顯見被告於上開號誌燈桿所在之交岔路口，並無停等紅燈之
    需求。佐以被告於109年4月25日經警通知至警局製作筆錄時
    ，第一時間即向警員告知其拾獲黑色隨身包後，已將之放在
    一旁行人穿越號誌燈桿黃色按鈕盒上，請求警方協助調閱該
    處監視器，且由前開錄影畫面中，被告動作連續、自然，而
    無任何掩飾、藏匿或其他矯作動作，除於5時7分2秒至3秒適
    有一輛白色貨車行經該處遮蔽畫面拍攝被告外（原審卷第69
    頁），被告撿拾物品之右手始終沒有放下或伸入口袋。綜核
    以上各情，足認被告所辯：我撿起黑色隨身包後就把它放在
    前方行人穿越號誌燈桿控制盒上等情，應為真實。
　㈢又拾得遺失物者應從速通知遺失人、所有人、其他有受領權
    之人或報告警察、自治機關。報告時，應將其物一併交存。
    但於機關、學校、團體或其他公共場所拾得者，亦得報告於
    各該場所之管理機關、團體或其負責人、管理人，並將其物
    交存，民法第803條第1項固有明文，然此項規定僅在規範拾
    得遺失物之人主張報酬請求權或取得所有權應踐行之程序，
    絕非課予一般人民均有撿拾遺失物送交警察機關或相關單位
    之義務，亦與行為人主觀上有無不法所有意圖，客觀上有無
    侵占行為之認定無涉。被告係在接送孫兒放學時行經案發地
    點，因而拾獲告訴人遺失之黑色隨身包，考量適近晚餐時間
    ，將4歲幼童帶往警察機關報告更是不便，尤以其失主現身
    在何處，是否已察覺物品遺失，能否憶起可能之遺失地點，
    是否將折返尋找或選擇拋棄，被告均無從判斷，斷無偕年幼
    兒童在現場等候之理，其因而未將拾獲之黑色隨身包送交警
    察機關或留在原處等待遺失者，尚難因此指為侵占。被告固
    然可以自掃門前雪，對他人遺失物品置之不理，然其考量現
    場為大眾通行之處，該黑色隨身包在人行道上隨時可能遭人
    車踩踏、輾壓導致毀損，並認將之移往一旁明顯處，可使失
    主更易於發現，無非是在現今冷漠都市社會中，發揮其人性
    關懷與溫暖，所放置地點又僅在步行10秒內（年邁老人步行
    速度）可達之行人穿越號誌燈桿控制盒上，其客觀上雖有「
    移動」他人遺失物之行為，仍不能據此認定被告主觀上確有
    不法所有之意圖，及客觀上有將該物品移置自己實力支配之
    行為。
五、綜上，公訴人所指被告侵占遺失物之罪嫌，所為訴訟上之證
    明，尚未達到通常一般人均不至有所懷疑而得確信為真實之
    程度，無從說服本院形成有罪之心證。揆諸前揭說明，即屬
    不能證明被告犯罪，自應為被告無罪之諭知。
六、維持原判決之理由：
  ㈠原審同此認定，以被告犯罪不能證明，諭知無罪之判決，核
    無不合。
  ㈡檢察官上訴意旨略以：現場監視錄影畫面顯示5時7分2秒至3
    秒有一輛白色貨車行經該處因而遮蔽被告之情形，原審無視
    上情，認定被告過程中全無放下右手或將右手伸入口袋之舉
    動，已有理由不備之失；原審既謂該監視器解析度不足，卻
    又認定被告有在行人穿越號誌燈桿控制盒上放置物品之行為
    ，所為認定顯與事實不符；原審未傳喚告訴人說明遺失物品
    之經過，及返回現場找尋之過程，未盡調查之能事，所為無
    罪判決更將誤導民眾得以任意移置他人遺失物而無法律責任
    ，殊屬不當。
  ㈢經查：
　⒈原審勘驗前開地點對街商店監視錄影光碟顯示，被告於5時6
    分56秒彎腰以右手拾起物品站立後，即將持有該物品之右手
    半舉在胸前，並保持半舉右手姿勢步行至前方約1公尺處行
    人穿越號誌燈桿，迄5時7分17秒才放下右手，此間於5時7分
    2秒至3秒雖有一輛白色貨車行經該處遮蔽畫面拍攝被告，然
    被告於此前後右手均保持同一姿勢，殊難想像被告能恰巧在
    該白色貨車行經之1、2秒間，瞬間放下右手甚或更加費時將
    右手伸入口袋，並在白色貨車完全通過前，完成將右手舉回
    原位之動作，實不待言，上訴意旨此部分所指，洵屬無據。
　⒉前開監視器畫面固因解析度不足，無法精確辨識被告之右手
    動作，然該號誌燈桿控制盒位置約在被告胸前，與被告當時
    半舉右手之高度一致，且被告在該行人穿越號誌燈桿處停止
    時，係極為接近、並且正對、直面該號誌燈桿而立，右手半
    舉達相當時間，若非是為「對號誌燈桿進行某種動作」，殊
    難想像一般人（即便是在停等紅燈）會有以如此貼近之距離
    、正面面對號誌燈桿、站立良久之舉動，均經說明如前，檢
    察官仍以上開監視錄影畫面不能證明被告有將拾獲之黑色隨
    身包放在行人穿越號誌燈桿控制盒上之舉動，亦無可採。
　⒊被告雖有「移置」他人遺失物之行為，然該黑色隨身包係落
    在人行道上，隨時可能遭人車踩踏、輾壓導致毀損，被告之
    考量並非全然無據，復因當時正接送孫兒放學回家，客觀條
    件並不適宜將之送交警察機關或留在原處等待，乃將之移置
    僅在步行10秒內（年邁老人步行速度）可達之行人穿越號誌
    燈桿控制盒上，較之原遺落地點確實更為明顯，而非移置其
    他隱蔽之處，即不能認定被告主觀上有何不法所有之意圖，
    及客觀上有將該物品移置自己實力支配之行為。上訴意旨徒
    憑被告「移置」該黑色隨身包，指為侵占遺失物，殊嫌率斷
    。
　⒋至檢察官於原審審理時聲請傳喚告訴人，以資證明其遺失黑
    色隨身包之經過（原審卷第55頁），然告訴人於前揭地點遺
    失黑色隨身包之事實，迭經證人即告訴人於警詢、檢察官訊
    問時指述明確，被告、辯護人均同意有證據能力，復經原審
    勘驗監視器畫面之客觀證據確認無訛，實無再行傳喚告訴人
    到庭作證之必要，原審判決已說明此部分證據聲請不予調查
    之理由，檢察官仍然執此指摘原審判決不當，要屬無據。
　㈣從而，本案既無其他證據足資證明被告確有檢察官所指侵占
    遺失物犯行，自不得徒憑上開推論，認定被告犯罪。檢察官
    仍執前詞提起上訴，為無理由，應予駁回。
據上論斷，應依刑事訴訟法第368 條，判決如主文。
本案經檢察官黃振城提起公訴，檢察官黃紋綦提起上訴，由檢察
官林黛利到庭執行職務。
中　　華　　民　　國　　110 　年　　3 　　月　　24　　日
                  刑事第三庭    審判長法　官  張惠立   
                                      法　官  劉兆菊
                                      法　官  廖怡貞
以上正本證明與原本無異。
不得上訴。
                                      書記官  劉芷含
中　　華　　民　　國　　110 　年　　3 　　月　　24　　日